---
title: "Pemulusan Harga Adjusted Closing IHSG Periode 1 Januari 2017 - 31 Maret 2022"
author: "Kelompok 14 - MPDW Genap 21/22"
output: pdf_document
---

```{r setup, include=FALSE}
knitr::opts_chunk$set(echo = TRUE)
```

## Anggota Kelompok
- G14190007 Dhiffa Fatihah Umami
- G14190026 Nenden Maulidia
- G14190043 Tony Alfan
- G14190047 Alvin Christian
- G14190071 Muhammad Hadyan Rizki

# Preprocessing Data

## Import Library dan Dataset
Mengimport libraries yang akan digunakan
```{r error=F, warning=F, message=F}
library(imputeTS)
library(knitr)
library(quantmod)
library(forecast)
```

Import data dan melihat 10 data pertama.
```{r error=F, warning=F, message=F}
start <- as.POSIXct("2017-01-01")
end <- as.POSIXct("2022-03-31")
getSymbols(Symbols = "^JKSE",src = "yahoo", from = start, to = end)
data <- as.data.frame(JKSE)
data$Date <- as.Date(rownames(data))
fulldates <- data.frame(Date=seq(as.Date("2017-01-01"), as.Date("2022-03-31"), by="days"))
ihsg <- merge(fulldates,data,by="Date",all.x=T)

kable(head(ihsg,10), caption="First 10 rows of IHSG daily prices")
```

Dari 10 data pertama, dapat dilihat bahwa terdapat beberapa missing values. Pasar Saham tidak dibuka pada hari sabtu-minggu dan tanggal merah, sehingga dapat dipastikan akan terdapat missing value tiap minggunya. Maka akan dilakukan interpolasi spline untuk mengatasi missing value tersebut.

## Imputasi Missing Values

```{r error=F, warning=F, message=F}
ihsg.imputed <- na_interpolation(ihsg, option="spline")
ggplot_na_imputations(ihsg$JKSE.Adjusted, ihsg.imputed$JKSE.Adjusted)
```

Dapat kita lihat bahwa imputasi tidak mengubah tren dari harga Adjusted Closing Price. Mari kita coba amati plot time series dari Adjusted Closing Price harian IHSG.

## Eksplorasi Plot Deret Waktu

```{r error=F, warning=F, message=F}
ihsg.ts <- ts(ihsg.imputed$JKSE.Adjusted)
plot(ihsg.imputed$JKSE.Adjusted~ihsg.imputed$Date,
     type = "l", xlab = "Tahun", main = "IHSG Adjusted Closing Price",
     ylab = "IHSG Adjusted Closing Price")
```

## Train-test split data
Membagi dataset menjadi data training untuk melatih model dan data testing untuk validasi performa model.
```{r error=F, warning=F, message=F}
ihsg.ts <- ts(ihsg.imputed$JKSE.Adjusted)
ihsg.seasonal <- ts(ihsg.imputed$JKSE.Adjusted, frequency=28)

train.prop <- floor(nrow(ihsg.imputed)*0.8)
test.prop <- nrow(ihsg.imputed)-train.prop

ts.train <- head(ihsg.ts, train.prop)
ts.test <- tail(ihsg.ts, test.prop)
seasonal.train <- head(ihsg.seasonal, train.prop)
seasonal.test <- tail(ihsg.seasonal, test.prop)
```

# Moving Average
Menurut Makridakis, Wheelwright dan McGee (1995) Single Moving Average (SMA) atau rata-rata bergerak tunggal adalah nilai rata-rata yang tidak tertimbang dari n data sebelumnya atau dengan kata lain sebuah teknik yang merata-ratakan sebuah angka dari nilai aktual terbaru, diperbaharui sebagai nilai-nilai baru yang tersedia.

Double Moving Average (DMA) adalah metode dimana satu kelompok rata-rata bergerak dihitung, dan kemudian kelompok kedua dihitung rata-rata bergerak hasil pada kelompok pertama (Hanke et al. 2003).

Berdasarkan penelitian yang dilakukan oleh Hadi et al. (2021) perbandingan parameter N untuk peramalan saham BBRI dengan metode Single Moving Average (SMA) menggunakan n = 3, 5, 7, 9 dan 11. Hasil dari penelitian tersebut menunjukkan bahwa metode SMA dengan n = 3 memberikan nilai MAPE paling kecil diantara nilai parameter n yang lain. Oleh karena itu, kita akan menggunakan n=3 pada metode SMA

Berdasarkan penelitian yang dilakukan oleh Afifah et al. (2020) proses peramalan IHSG dengan metode Double Moving Average(DMA) menggunakan parameter n=3. Oleh karena itu, kita akan menggunakan n=3 pada metode DMA. 

Menetapkan parameter m = 3 untuk moving average. 
```{r error=F, warning=F, message=F}
m = 3
```

## Single Moving Average
```{r error=F, warning=F, message=F}
data.sma <- SMA(ts.train, n=m)
data.fc <- c(NA,data.sma)
data.gab <- data.frame(cbind(actual=c(ts.train,rep(NA,test.prop)),smoothing=c(data.sma,rep(NA,test.prop)),
                           forecast=c(data.fc,rep(data.fc[length(data.fc)],test.prop-1))))


ts.plot(data.gab[,1], xlab="Time Period ", ylab="IHSG Adjusted Closing Price",
        main= "SMA of IHSG Adjusted Closing Price, m=3", ylim=c(3900,7050))
lines(data.gab[,2],col="green",lwd=2)
lines(data.gab[,3],col="red",lwd=2)
lines(ts.test)
legend("bottomleft",c("Actual","Smoothed","Forecast"), lty=1,  
       col=c("black","green","red"), cex=0.7)
```

## Double Moving Average
```{r error=F, warning=F, message=F}
dma <- SMA(data.sma, n = m)
At <- 2*data.sma - dma
Bt <- 2/(m-1)*(data.sma - dma)
data.dma<- At+Bt
data.fc2<- c(NA, data.dma)

t = 1:test.prop+1
f = c()

for (i in t) {
  f[i] = At[length(At)] + Bt[length(Bt)]*(i)
}

data.gab2 <- data.frame(cbind(aktual = c(ts.train,rep(NA,test.prop+1)), 
                              pemulusan1 = c(data.sma,rep(NA,test.prop+1)),
                              pemulusan2 = c(data.dma, rep(NA,test.prop+1)),
                              At = c(At, rep(NA,test.prop+1)), 
                              Bt = c(Bt,rep(NA,test.prop+1)),
                              forecast = c(data.fc2, f[-1])))

ts.plot(data.gab2[,1], xlab="Time Period ", ylab="IHSG Adjusted Closing Price",
        main= "DMA of IHSG Adjusted Closing Price m=3", ylim=c(3900,10000))
lines(data.gab2[,3],col="green",lwd=2)
lines(data.gab2[,6],col="red",lwd=2)
lines(ts.test)
legend("topleft",c("Actual","Smoothed","Forecast"), lty=1, 
       col=c("black","green","red"), cex=0.7)
```

# Exponential Smoothing
Single Exponential Smoothing (SES) adalah metode peramalan yang digunakan untuk meramalkan masa yang akan datang dengan melakukan proses pemulusan yang menghasilkan data ramalan yang lebih kecil nilai kesalahannya. Dalam pemulusan eksponensial terdapat satu atau lebih parameter pemulusan yang ditentukan secara eksplisit dan hasil pilihan menentukan bobot yang dikenakan pada nilai observasi (Makridakis et al. 1999).

Double Exponential Smoothing (DES) adalah metode yang digunakan ketika data menunjukan adanya trend. Exponential Smoothing dengan adanya trend seperti pemulusan sederhana kecuali bahwa dua komponen harus diperbarui setiap periode, level, dan trendnya. Dimana level adalah estimasi yang dimuluskan dari nilai data pada akhir masing-masing periode (Agus 2009).


## Single Exponential Smoothing
Menurut Indah (2021), metode peramalan IHSG dengan menggunakan metode Single Exponential Smoothing (SES) diperoleh tingkat kesalahan yang paling kecil dibanding metode lainnya yakni ketika alpha = 0.5. Sedangkan menurut Siregar (2016), alpha optimum untuk meramal IHSG menggunakan metode SES yaitu ketika alpha = 0.9.

```{r error=F, warning=F, message=F}
ses.1 <- HoltWinters(ts.train, gamma = F, beta = F, alpha = 0.5)
ses.2 <- HoltWinters(ts.train, gamma = F, beta = F, alpha = 0.9)
ses.opt <- HoltWinters(ts.train, gamma = F, beta = F) 

ses.opt #optimum parameter for ses a = 0.9999414

fc.ses1 <- predict(ses.1, n.ahead = test.prop)
fc.ses2 <- predict(ses.2, n.ahead = test.prop)
fc.sesopt <- predict(ses.opt, n.ahead = test.prop)

plot(ts.train,main="SES with Optimal parameter alpha=0.9999414", type="l", col="black", pch=12,
     ylab="IHSG Adjusted Closing Price", xlim=c(0,1916), ylim=c(3900,7050))
lines(ses.opt$fitted[,2],type="l",col="red")
lines(fc.sesopt,type="l",col="blue")
lines(ts.test,type="l")
legend("bottomleft",c("Actual Data","Fitted Data","Forecast"),
       col=c("black","red","blue"),lty=1, cex=0.7)

plot(ts.train,main="SES with alpha=0.5",type="l",col="black",pch=12,
     ylab="IHSG Adjusted Closing Price", xlim=c(0,1916), ylim=c(3900,7050))
lines(ses.1$fitted[,2],type="l",col="red")
lines(fc.ses1,type="l",col="blue")
lines(ts.test,type="l")
legend("bottomleft",c("Actual Data","Fitted Data","Forecast"),
       col=c("black","red","blue"),lty=1, cex=0.7)

plot(ts.train,main="SES with alpha=0.9",type="l",col="black",pch=12,
     ylab="IHSG Adjusted Closing Price",
     xlim=c(0,1916),ylim=c(3900,7050))
lines(ses.2$fitted[,2],type="l",col="red")
lines(fc.ses2,type="l",col="blue")
lines(ts.test,type="l")
legend("bottomleft",c("Actual Data","Fitted Data","Forecast"),
       col=c("black","red","blue"),lty=1, cex=0.7)
```

## Double Exponential Smoothing
Pada metode Double Exponential Smoothing (DES) diperoleh nilai alpha = 1 dan beta = 0.02380527 sebagai nilai konstanta smoothing untuk estimasi level dan trend yang optimal sehingga dapat menghasilkan plot data model yang berhimpitan dengan data observasi (Slamet, Subanti, dan Susanto 2020). Menurut Purnamasari dan Sudirman (2019) model peramalan IHSG dengan menggunakan metode DES untuk alpha = 0.86 dan beta = 0.01 menunjukkan adanya kecenderungan trend naik, dengan nilai MAPE di bawah 3%.

```{r error=F, warning=F, message=F}
des.1 <- HoltWinters(ts.train, alpha = 1, beta=0.024, gamma=F)
des.2 <- HoltWinters(ts.train, alpha = 0.86, beta=0.01, gamma=F)
des.opt <- HoltWinters(ts.train, gamma=F)

des.opt #optimum parameter for des a=1, b=0.01499698

fc.des1 <- predict(des.1, n.ahead = test.prop)
fc.des2 <- predict(des.2, n.ahead = test.prop)
fc.desopt <- predict(des.opt, n.ahead = test.prop)

plot(ts.train,main="DES with Optimal parameter alpha=1 beta=0.01499698",
     type="l",col="black",pch=12, ylab="IHSG Adjusted Closing Price",
     xlim=c(0,1916),ylim=c(3900,8500))
lines(des.opt$fitted[,2],type="l",col="red")
lines(fc.desopt,type="l",col="blue")
lines(ts.test,type="l")
legend("bottomleft",c("Actual Data","Fitted Data","Forecast"),
       col=c("black","red","blue"),lty=1, cex=0.7)

plot(ts.train,main="DES with alpha=1 beta=0.024",
     type="l",col="black",pch=12, ylab="IHSG Adjusted Closing Price",
     xlim=c(0,1916),ylim=c(3900,8500))
lines(des.1$fitted[,2],type="l",col="red")
lines(fc.des1,type="l",col="blue")
lines(ts.test,type="l")
legend("topleft",c("Actual Data","Fitted Data","Forecast"),
       col=c("black","red","blue"),lty=1, cex=0.7)

plot(ts.train,main="DES with alpha=0.86 beta=0.01",
     type="l",col="black",pch=12, ylab="IHSG Adjusted Closing Price",
     xlim=c(0,1916),ylim=c(3900,8500))
lines(des.2$fitted[,2],type="l",col="red")
lines(fc.des2,type="l",col="blue")
lines(ts.test,type="l")
legend("topleft",c("Actual Data","Fitted Data","Forecast"),
       col=c("black","red","blue"),lty=1, cex=0.7)
```

# Holtwinter Seasonal
Holt-Winters atau Triple Exponential Smoothing adalah metode yang digunakan untuk data yang menunjukkan trend dan pengaruh musiman (Kalekar 2004). Mengatasi pengaruh musiman diperlukan parameter  ketiga (gamma).  Berdasarkan tipe pengaruh musiman, metode Holt-Winters dapat dikelompokkan menjadi 2, yaitu:
- Multiplicative seasonal model
- Additive seasonal model


## Holtwinter Additive
```{r error=F, warning=F, message=F}
HWA <- HoltWinters(seasonal.train, seasonal = "additive")
fc.HWA <- forecast(HWA, h=test.prop)
predictHWA <- predict(HWA, n.ahead=test.prop)

plot(seasonal.train,main="Holt Winter Additive",type="l",col="black",pch=12,
     ylim=c(3900,7050),xlim=c(0,70), 
     ylab="IHSG Adjusted Closing Price (per seasonal)")
lines(HWA$fitted[,2],type="l",col="red")
lines(predictHWA,type="l",col="blue")
lines(seasonal.test,type="l")
legend("bottomleft",c("Actual Data","Fitted Data","Forecast"),
       col=c("black","red","blue"),lty=1, cex=0.7)
```

## Holtwinter Multiplicative
```{r error=F, warning=F, message=F}
HWM <- HoltWinters(seasonal.train, seasonal = "multiplicative")
fc.HWM <- forecast(HWM, h=test.prop)
predictHWM <- predict(HWM, n.ahead=test.prop)

plot(seasonal.train,main="Holt Winter Multiplicative",type="l",col="black",pch=12,
     ylim=c(3900,7050),xlim=c(0,70), 
     ylab="IHSG Adjusted Closing Price (per seasonal)")
lines(HWM$fitted[,2],type="l",col="red")
lines(predictHWM,type="l",col="blue")
lines(seasonal.test,type="l")
legend("bottomleft",c("Actual Data","Fitted Data","Forecast"),
       col=c("black","red","blue"),lty=1,cex=0.7)
```

# Metrik untuk mengukur akurasi peramalan
MAPE (Mean Absolute Percentage Error) untuk ukuran kesalahan relatif yang menyatakan persentase kesalahan hasil peramalan terhadap permintaan aktual selama periode tertentu yang akan memberikan informasi persentase kesalahan terlalu tinggi atau rendah (Gaspersz 1998). MSE (Mean Square Error) dihitung dengan menjumlahkan kuadrat semua kesalahan peramalan pada setiap periode dan membaginya dengan jumlah periode peramalan (Vincent 2008). MAE (Mean Absolute Error) untuk ukuran mutlak kesalahan peramalan pada setiap periode yang dibagi dengan jumlah periode peramalan (Qi et al. 2020).


## Membandingkan nilai RMSE dari data training
```{r error=F, warning=F, message=F}
error.sma <- ts.train - data.fc[1:length(ts.train)]
RMSE.sma <- sqrt(mean(error.sma[test.prop+1:length(ts.test)]^2))
error.dma = ts.train-data.fc2[1:length(ts.train)]
RMSE.dma = sqrt(mean(error.dma[(m*2):length(ts.train)]^2))

RMSE.ses1 <- sqrt(ses.1$SSE/length(ts.train))
RMSE.ses2 <- sqrt(ses.2$SSE/length(ts.train))
RMSE.sesopt <- sqrt(ses.opt$SSE/length(ts.train))
RMSE.des1 <- sqrt(des.1$SSE/length(ts.train))
RMSE.des2 <- sqrt(des.2$SSE/length(ts.train))
RMSE.desopt <- sqrt(des.opt$SSE/length(ts.train))

RMSE.HWA <- sqrt(HWA$SSE/length(seasonal.train))
RMSE.HWM <- sqrt(HWM$SSE/length(seasonal.train))

err <- data.frame(metode=c("SMA","DMA","SES 1","SES 2","SES opt",
                           "DES 1", "DES 2", "DES opt",
                           "HW Additive", "HW Multiplicative"),
                  RMSE=c(RMSE.sma, RMSE.dma, RMSE.ses1, RMSE.ses2, RMSE.sesopt,
                         RMSE.des1, RMSE.des2, RMSE.desopt, RMSE.HWA, RMSE.HWM))
kable(err)
```

## Membandingkan nilai RMSE dari data testing
```{r error=F, warning=F, message=F}
test.RMSE.SMA <- sqrt(mean((tail(data.gab$forecast, test.prop)-ts.test)^2))
test.RMSE.DMA <- sqrt(mean((tail(data.gab2$forecast, test.prop)-ts.test)^2))

test.RMSE.SES1 <- sqrt(mean((fc.ses1-ts.test)^2))
test.RMSE.SES2 <- sqrt(mean((fc.ses2-ts.test)^2))
test.RMSE.SESopt <- sqrt(mean((fc.sesopt-ts.test)^2))
test.RMSE.DES1 <- sqrt(mean((fc.des1-ts.test)^2))
test.RMSE.DES2 <- sqrt(mean((fc.des2-ts.test)^2))
test.RMSE.DESopt <- sqrt(mean((fc.desopt-ts.test)^2))

test.RMSE.HWA <- sqrt(mean((fc.HWA$mean[1:test.prop]-ts.test)^2))
test.RMSE.HWM <- sqrt(mean((fc.HWM$mean[1:test.prop]-ts.test)^2))

test.err <- data.frame(metode=c("SMA","DMA","SES 1","SES 2","SES opt",
                                "DES 1", "DES 2", "DES opt",
                                "HW Additive","HW Multiplicative"),
                       RMSE=c(test.RMSE.SMA, test.RMSE.DMA, 
                              test.RMSE.SES1, test.RMSE.SES2, test.RMSE.SESopt, 
                              test.RMSE.DES1, test.RMSE.DES2, test.RMSE.DESopt,
                              test.RMSE.HWA, test.RMSE.HWM))
kable(test.err)
```

## Membandingkan nilai MAPE dari data testing
```{r error=F, warning=F, message=F}
MAPE.sma <- mean(abs((ts.test-tail(data.gab$forecast, test.prop))/ts.test))*100
MAPE.dma <- mean(abs((ts.test-tail(data.gab2$forecast, test.prop))/ts.test))*100

MAPE.ses1 <- mean(abs((fc.ses1 - ts.test)/ts.test)) * 100
MAPE.ses2 <- mean(abs((fc.ses2 - ts.test)/ts.test)) * 100
MAPE.sesopt <- mean(abs((fc.sesopt - ts.test)/ts.test)) * 100

MAPE.des1 <- mean(abs((fc.des1 - ts.test)/ts.test)) * 100
MAPE.des2 <- mean(abs((fc.des2 - ts.test)/ts.test)) * 100
MAPE.desopt <- mean(abs((fc.desopt - ts.test)/ts.test)) * 100

MAPE.HWA <- mean(abs((fc.HWA$mean - seasonal.test)/seasonal.test)) * 100
MAPE.HWM <- mean(abs((fc.HWM$mean - seasonal.test)/seasonal.test)) * 100

MAPE <- data.frame(metode=c("SMA","DMA","SES 1","SES 2","SES opt",
                            "DES 1", "DES 2", "DES opt",
                            "HW Additive","HW Multiplicative"),
                   MAPE=c(MAPE.sma, MAPE.dma, 
                          MAPE.ses1, MAPE.ses2, MAPE.sesopt, 
                          MAPE.des1, MAPE.des2, MAPE.desopt,
                          MAPE.HWA, MAPE.HWM))
kable(MAPE)
```

# Kesimpulan
Berdasarkan nilai RMSE dan MAPE dari data testing, terlihat bahwa metode pemulusan HoltWinter Seasonal (terutama Additive) merupakan metode pemulusan yang paling baik dalam melakukan peramalan Adjusted Closing Price IHSG periode 1 Januari 2017 hingga 31 Maret 2022.  

# Daftar Pustaka
Afittia W. 2018. Penerapan Metode Eksponensial Smoothing untuk Meramalkan Indeks Harga Saham Gabungan pada Tahun 2018-2020. Medan (ID) : Universitas Sumatera Utara.

Agus, Akbar S. 2009. Penerapan Metode Single Moving Average dan Exponential Smoothing dalam Peramalan Permintaan Produk Meubel Jenis Coffe Table pada Java Furniture Klaten. Jurnal Ilmiah (Online), tersedia : http://core.ac.uk/download/file/478/ 12349901.pdf , diunduh : 23 Februari 2022.

Febriani A.S, Subanti S, Slamet I. 2020. Perbandingan Exponential Smothing Holt’s Method dan Double Moving Averages terhadap Peramalan IHSG. Prosiding Pendidikan Matematika dan Matematika. 2(1):1-9.

Vincent G. 2008. Total Quality Control. Jakarta: PT. Gramedia Pustaka Utama.

Hadi R, Budiman I, Abadi F, Farmandi A, Muliadi. 2021. OPTIMIZATION OF N VALUE ON SINGLE MOVING AVERAGE (SMA) WITH PARTICLE SWARM OPTIMIZATION (PSO) CASE STUDY OF BRI STOCK. Journal of Data Science and Software Engineering. 2(3): 156-170.

Hanke, J.E., Wichern, D.W., Reitsch, A.G. 2003. Peramalan Bisnis. Edisi ke-7. penerjemah; Anantanur, Devy. Jakarta: PT Prenhallindo. Terjemahan dari: Business Forecasting 7th Edition.

Indah N. 2021. Aplikasi metode moving average dan smoothing exponential pada proyeksi harga saham (studi kasus pada harga saham kaef). Jurnal MABIS. 12(2) : 186-196.

Kalekar SP. 2004. Time series Forecasting using Holt-Winters Exponential Smoothing. Mumbai (IN): Kanwal Rekhi School of Information Technology.

Krisna AAGD, Wirawati NGP. 2013. Pengaruh inflasi, nilai tukar rupiah, suku bunga sbi pada indeks harga saham gabungan di bei. E-Jurnal Akuntansi. 3(2) : 421-435.

Makridakis, Spyros, Wheelwright SC, McGee VE, McGee. 1999. Metode dan Aplikasi Peramalan (2th ed) Volume 1. Jakarta (ID) : Erlangga.

Purnamasari I, Sudirman. 2019. Peramalan indeks harga saham gabungan (IHSG) menggunakan metode pemulusan eksponensial ganda dari holt. Prosiding Seminar Nasional Matematika, Statistika, dan Aplikasinya; 2019 Okt 5; Samarinda. Samarinda (ID) : Universitas Mulawarman. hlm 150-157.

Qi J, Du J, Siniscalchi SM, Ma X, Lee CH. 2020. On Mean Absolute Error for Deep Neural Network Based Vector-to-Vector Regression. IEEE Signal Process Lett. 27:1485–1489. doi:10.1109/LSP.2020.3016837.

Siregar RA. 2016. Pembangunan aplikasi berbasis WEB untuk peramalan harga saham dengan metode Moving Average, Exponential Smoothing, dan Artificial Neural Network. [skripsi]. Surabaya (ID) : Institut Teknologi Sepuluh November.

Slamet I, Subanti S, Susanto AF. 2020. Perbandingan Exponential Smoothing Holt’s Method dan Double Moving Averages terhadap peramalan IHSG. Prosiding Pendidikan Matematika dan Matematika Volume 2. Surakarta (ID) : Universitas Sebelas Maret. hlm 1-9. 

Subagyo. 2008. Forecasting Konsep dan Aplikasi. Yogyakarta: BPFE.

V. Gaspersz. 1998. Production Planning and Inventory Control. Jakarta: Gramedia Pustaka Utama.